臺灣高等法院民事判決
109年度上易字第1283號
上  訴  人  鄭凱豪  

訴訟代理人  郭蕙蘭律師
            林經洋律師
被上訴人    張可喬  



訴訟代理人  劉琦富律師
上列當事人間請求損害賠償事件，上訴人對於中華民國109年7月
23日臺灣士林地方法院109年度訴字第90號第一審判決提起上訴
，本院於110年1月12日言詞辯論終結，判決如下：
    主  文
上訴駁回。
第二審訴訟費用由上訴人負擔。
    事實及理由
一、上訴人起訴主張：被上訴人於民國（下同）107年1月22日下
    午5時35分許，駕駛車牌號碼000-0000號自用小客車(下稱系
    爭自小客車)沿新北市中和區景新街往安平路方向行駛，行
    經景新街236巷時，疏未注意車前狀況，不慎追撞同向前方
    由訴外人即伊配偶陳芸蓉騎乘之車牌號碼000-0000號普通重
    型機車(下稱系爭機車)，致陳芸蓉人車倒地(下稱系爭車禍
　　)，因而受有右側第1至第6肋骨多處骨折、左側第1及第2肋
    骨骨折、右側鎖骨骨折、左下頷髁骨折、左腳大拇趾骨折、
    雙側輕微創傷性血胸、輕微蜘蛛膜下腔出血、左側下頷骨踝
    狀突骨折，及咀嚼機能永久喪失等傷害(下稱系爭傷害)，其
    生活起居全仰賴伊悉心照料，且因陳芸蓉永久喪失咀嚼功能
    ，餘生僅得食用流質食物，嚴重影響伊2人日常生活飲食及
    原本美滿之家庭生活，又陳芸蓉因系爭車禍受有「腦外傷致
    腦震盪症候群及顱內出血後之認知功能障礙，合併注意力及
    記憶缺損及焦慮合併憂鬱症」、「近期記憶受影響」等後遺
    症，致性情大變、溝通能力受影響，伊2人日常生活因而陷
    於頻繁爭執，造成伊長期失眠、情緒低落，罹患憂鬱症，實
    難以維繫配偶間之情感交流，原本圓滿之婚姻生活顯然無法
    繼續維持，致伊與陳芸蓉間配偶關係之親情倫理及生活相互
    扶持之身分法益受侵害，且情節重大，爰依民法第195條第3
    項準用同條第1項前段規定，請求被上訴人賠償伊精神慰撫
    金新臺幣（下同）140萬元本息(於本院表明不主張民法第18
    4條第1項前段規定，見本院卷第50頁)等語。原審判決上訴
    人敗訴，上訴人聲明不服，提起上訴。上訴聲明求為判決
　　：㈠原判決廢棄；㈡被上訴人應給付上訴人140萬元，及自起
    訴狀繕本送達之翌日起至清償日止，按年息5%計算之利息
　　。
二、被上訴人則以：陳芸蓉因系爭車禍所受咀嚼機能永久喪失之
    傷害部分，醫囑建議得藉由假牙等輔助器材回復咀嚼功能，
    飲食幾乎與一般人無異，並非僅得食用流質食物，且由其可
    至仁濟醫院擔任志工協助病患，及主動搬離上訴人之住所與
    女兒同住觀之，其生活自理能力、認知能力及表意能力並未
    受影響，與家人生活相處上亦無障礙，難認上訴人基於配偶
    關係之身分法益遭受侵害。又上訴人於106年11月起因罹患
    右上肺葉腺癌至國防醫學院三軍總醫院(下稱三軍總醫院)接
    受治療迄今，期間曾於108年10月30日因失智症就診，斯時
    即有記憶力減退、健忘、對於時間、地點之迷向障礙，及慢
    性腎臟病第3期病史，於109年1月15日就診時，有短期記憶
    喪失，大腦白質病症、血管缺血徵兆、腦室旁病灶、皮質下
    病灶等，而罹患憂鬱症之原因眾多，上訴人於109年4月間始
    前往三軍總醫院神經內科、精神科就診，距系爭車禍發生已
    逾2年，顯無法排除係因自身疾病所致，難認與系爭車禍間
    有相當因果關係等語，資為抗辯。答辯聲明求為判決：上訴
    駁回。
三、兩造不爭執之事項(見原審卷第85、86頁、本院卷第53頁)：
  (一)被上訴人於107年1月22日下午5時35分許，駕駛系爭自小
      客車沿新北市中和區景新街往安平路方向行駛，行經景新
      街236巷時，疏未注意車前狀況，不慎追撞同向前方由訴
      外人即上訴人之配偶陳芸蓉騎乘之系爭機車，致陳芸蓉人
      車倒地，因而受有系爭傷害，被上訴人所涉過失傷害犯行
　　　，經本院刑事庭以108年度交上易字第159號判處有期徒刑
      5月，緩刑2年確定，有上開刑事判決影本可稽(見原審調
      字卷第15至20頁)，並經本院調閱上開刑事案件卷宗查明
      屬實。
  (二)被上訴人於上開刑事案件審理中與陳芸蓉達成和解，並依
      約給付陳芸蓉賠償金560萬元，陳芸蓉另受領強制汽車責
      任保險金132萬7069元，有本院108年度交附民字第29號和
      解筆錄影本可稽（見原審卷第30、31、86頁）。
四、得心證之理由：
  (一)按不法侵害他人之身體、健康、名譽、自由、信用、隱私
      、貞操，或不法侵害其他人格法益而情節重大者，被害人
      雖非財產上之損害，亦得請求賠償相當之金額；前項規定
      ，於不法侵害他人基於父、母、子、女或配偶關係之身分
      法益而情節重大者，準用之，民法第195條第1項前段、第
      3項定有明文。此乃保護基於父母或配偶與本人之親密關
      係所生之身分法益所為之規定，須請求權人與被害人因特
      定關係所生之身分法益遭受侵害且情節重大者，始有適用
      。又損害賠償之債，以有損害之發生及有責任原因之事實
      ，並二者之間，有相當因果關係為成立要件，原告所主張
      損害賠償之債，如不合於此項成立要件者，即難謂有損害
      賠償請求權存在。所謂相當因果關係，係指無此事實，雖
      不必生此結果，但有此事實，按諸一般情形，通常均可能
      發生此結果者而言。即指依經驗法則，綜合行為當時所存
      在之一切事實，為客觀之事後審查，認為在一般情形下
　　　，有此環境、有此行為之同一條件，均可發生同一之結果
      者，則該條件即為發生結果之相當條件，行為與結果即有
      相當之因果關係。苟有此行為，按諸一般情形，不適於發
      生此項損害，即無相當因果關係，亦即若在一般情形上，
      有此同一條件存在，而依客觀之審查，認為不必然皆發生
      此結果者，則該條件與結果並不相當，不過為偶然之事實
      而已，其行為與結果間即無相當因果關係，不能僅以行為
      人就其行為有故意過失，即認該行為與損害間有相當因果
      關係（最高法院101年度台上字第1243號判決參照）。次
      按當事人主張有利於己之事實者，就其事實有舉證之責任
      ，此觀民事訴訟法第277條本文之規定即明，是民事訴訟
      如係由原告主張權利者，應先由原告負舉證之責，若原告
      先不能舉證，以證實自己主張之事實為真實，則被告就其
      抗辯事實即令不能舉證，或其所舉證據尚有疵累，亦應駁
      回原告之請求。
　(二)查陳芸蓉因系爭車禍所受之傷害為右側第1至第6肋骨多處
      骨折、左側第1及第2肋骨骨折、右側鎖骨骨折、左下頷髁
      骨折、左腳大拇趾骨折、雙側輕微創傷性血胸、輕微蜘蛛
      膜下腔出血、左側下頷骨踝狀突骨折，及咀嚼機能永久喪
      失，僅能食用流質軟性食物，有衛生福利部雙和醫院診斷
      證明書影本可稽(見原審卷第90頁、本院卷第221頁)，惟
      其並未喪失生活自理能力，業據上訴人自承在卷(見原審
      卷第90頁)，參酌上開診斷證明書記載「病患(即陳芸蓉)
      於107年1月22日至急診就診，同日辦理入院，接受治療後
      於107年2月7日出院。出院後需專人照顧及建議休養3個月
      不從事劇烈運動與粗重工作」(見本院卷第221頁)，顯見
      陳芸蓉毋須長期仰賴專人看護照顧。又上訴人主張：陳芸
      蓉因系爭車禍受有「腦外傷致腦震盪症候群及顱內出血後
      之認知功能障礙，合併注意力及記憶缺損及焦慮合併憂鬱
      症」、「近期記憶受影響」等後遺症等語，固提出三軍總
      醫院診斷證明書及門診病歷等影本為證(見原審調字卷第 
      23至67頁)，及以該院109年6月2日院三病歷字第10900064
　　　46號函所附門診病歷為憑(見原審卷第168至217頁)，惟上
      訴人自承：陳芸蓉於事發前在仁濟醫院當志工，因系爭車
      禍受傷而中斷，之後於107年5月間覺得身體可以了，再回
      去當志工，並於109年10月間搬至女兒住所同住，與上訴
      人分居中等語(見本院卷第165、182頁)，足見陳芸蓉即使
      因系爭車禍引發上開後遺症，然其於休養約4個月後，已
      回復日常活動能力，可從事醫院志工服務病患，及自行選
      擇與子女同住，人際間互動溝通並無障礙，無從以上訴人
      曾基於配偶關係之扶持義務，於系爭車禍發生後數月期間
      付出心力照顧陳芸蓉，即認被上訴人侵害上訴人基於配偶
      關係之親情倫理及生活扶持身分法益。
　(三)雖上訴人主張：伊為癌症患者，陳芸蓉因系爭車禍受傷後
      ，性情大變，出現嚴重焦慮及憂鬱症狀，與伊頻繁爭執，
      致伊罹患憂鬱症，雙方難以維繫配偶間之情感交流，因而
      分居，被上訴人侵害伊之配偶身分法益且情節重大云云，
      並提出三軍總醫院診斷證明書、入院許可證及門診病歷等
      影本為證(見原審卷第92至96頁、本院卷第97至101、211
      頁)，及以三軍總醫院109年12月14日院三病歷字第10
　　　90121930號函所附病歷資料為憑(見本院卷第119至156頁
　　　)。惟查，依上開三軍總醫院診斷證明書、入院許可證及
      病歷資料記載，上訴人因罹患右上肺葉腺癌，於106年11
      月22日起迄至110年1月間止陸續至該院就診接受治療，於
      107年1月5日住院治療，嗣於108年10月30日經診斷患有「
　　　歸類於他處其他疾病所致之失智症」，於109年1月15日經
      診斷患有「持續性憂鬱症」、「前向性失憶症」，主訴「
　　　失眠」、「情緒低落」，並持續至精神科治療，於109年 
      11月5日住院治療，可見上訴人於系爭車禍發生前已為疾
      病所苦，於108年10月間得知罹患失智症，可推斷之前已
      有該疾病之徵兆、症狀，嗣於109年1月15日經醫師診斷罹
      患憂鬱症，斯時距離系爭車禍發生已有2年之久，衡以憂
      鬱症之原因多端，諸如人際關係挫折、家庭失和、調職、
      失業、面臨財務危機、身體或精神疾病等，均可能導致失
      眠、情緒低落，長期累積壓力無法排解時，即易罹患憂鬱
      症，尤以上訴人罹患癌症及失智症，均可能導致生理、外
      觀上改變，引發負面之情緒反應，不能排除為其罹患憂鬱
      症之原因，則上訴人陳稱與陳芸蓉之夫妻關係逐漸失和，
      亦不能排除與上訴人自身疾病之關聯，尚難認與系爭車禍
      間存在相當因果關係，是上訴人前開主張，為不可採。
　(四)又上訴人主張：伊於三軍總醫院就診時，向主治醫師訴說
      壓力來自於與陳芸蓉之互動過程，可見伊罹患憂鬱症與系
      爭車禍有相當因果關係云云，固以三軍總醫院109年11月 
      24日出院病歷摘要單為憑(見本院卷第138頁)，惟觀諸其
      上「病史」欄記載：「....於107年行肺癌放療後退休...
　　　.自107年1月太太出車禍頷骨粉碎性骨折，導致永久喪失
      咀嚼功能，且當時有短暫失憶及全身多處骨折，採保守治
      療，現日常生活可自行照顧，但易受大聲聲響驚嚇，性情
      大變，情緒起伏很大。對方肇事，官司持續1年多對此心
      力憔悴。感到照顧太太壓力很大，時常讓著太太，但太太
      時常與他吵架，出現睡不好、易怒等。與太太生活有疲憊
      感與壓力，而孩子覺得自己從沒有陪伴成長，且會頂嘴，
      故自覺心情低落，偶會覺得活著沒有意義....且常有記憶
      力差之情形。於108年3月自覺有此現象....現與太太分居
      1個月，因現睡不好、易怒、心情低落....」，惟此僅係
      上訴人之陳述，並非醫師診斷結果，況依上訴人主訴內容
　　　，其壓力來源主要係家庭失和，與配偶、子女關係不睦，
      即使與配偶分居後，情況仍未改善，而本院業已認定該問
      題不能排除與上訴人自身疾病之關聯，是上訴人前開主張
　　　，亦非可採。
　(五)綜上，上訴人所舉之證據，均不足以證明其所主張配偶關
      係之身分法益受損與系爭車禍間存在相當因果關係。從而
　　　，上訴人依民法第195條第3項準用同條第1項前段規定，
      請求被上訴人賠償精神慰撫金140萬元，即屬無據。
五、綜上所述，上訴人依民法第195條第3項準用同條第1項前段
    規定，請求被上訴人給付140萬元，及自起訴狀繕本送達之
    翌日起至清償日止，按年息5%計算之利息，為無理由，應予
    駁回。原判決為上訴人敗訴之判決，並駁回其假執行之聲請
　　，尚無不合。上訴意旨求予廢棄改判，為無理由，應駁回其
    上訴。
六、本件事證已臻明確，兩造其餘之攻擊或防禦方法及所用之證
    據，經本院斟酌後，認為均不足以影響本判決之結果，爰不
    逐一論列，附此敘明。
七、據上論結，本件上訴為無理由，依民事訴訟法第449條第1項
　　、第78條，判決如主文。　
中　　華　　民　　國　　110 　年　　1 　　月　　26　　日
                  民事第二十一庭
                        審判長法  官  翁昭蓉
                              法  官  羅惠雯
                              法  官  鍾素鳳
正本係照原本作成。
不得上訴。
中　　華　　民　　國　　110 　年　　1 　　月　　26　　日
　　　　　　　　　　　　　    書記官  林吟玲